臺灣高等法院刑事判決　　　　　　　 100年度上易字第1787號
上　訴　人　臺灣桃園地方法院檢察署檢察官
上　訴　人
即　被　告　劉安達
上列上訴人因被告妨害名譽案件，不服臺灣桃園地方法院100年
度易字第432號，中華民國100年6月24日第一審判決（起訴案號
：臺灣桃園地方法院檢察署100年度偵字第2753號），提起上訴
，本院判決如下：
    主  文
原判決撤銷。
劉安達公然侮辱人，處罰金新台幣陸仟元，如易服勞役，以新臺
幣壹仟元折算壹日。
    事  實
一、劉安達與梁聰義同係桃園縣大溪鎮○○路「臺北凱薩」社區
    之住戶，並分別為該社區管理委員會之主任委員與安全委員
    ，民國99年12月20日晚間6、7時許，梁聰義在「臺北凱薩」
    社區警衛室內公眾得出入之場所，依社區住戶聯絡簿上所載
    劉安達之聯絡電話號碼，撥打電話欲與劉安達討論社區事務
    ，劉安達因認梁聰義擅自撥打其私人電話影響其生活，心有
    不悅，而掛斷電話。嗣同日晚間9時41 分許，劉安達於警衛
    室外觀看布告欄，聽聞梁聰義對其掛電話一事抱怨稱：「他
    媽的，這電話又沒有寫是劉安達他爺爺、奶奶的，為什麼不
    能打」等語，劉安達聞言，自認受辱，遂進入警衛室要求梁
    聰義道歉，並詢問梁聰義稱：「如果我用操你媽的來罵你，
    可以嗎？」，因梁聰義自認無惡意，拒絕道歉，劉安達因而
    與梁聰義發生爭執，詎劉安達與梁聰義爭執間，竟基於公然
    侮辱之犯意，於不特定多數住戶得以自由進出、共見共聞之
    社區大樓警衛室，公然以「操你媽雞巴」之言詞辱罵梁聰義
    ，足以貶損梁聰義之人格評價。
二、案經梁聰義訴由桃園縣政府警察局大溪分局報請臺灣桃園地
    方法院檢察署檢察官偵查起訴。
    理  由
壹、證據能力部分：
一、被告劉安達於警詢、偵查及原審、本院所為供述，並非出於
    強暴、脅迫、利誘、詐欺、疲勞訊問、違法羈押或其他不正
    之方法所得，依刑事訴訟法第156條第1項規定，其所述與事
    實相符者，得為證據。
二、按被告以外之人於審判外之言詞或書面陳述，除法律有規定
    者外，不得作為證據；又被告以外之人於審判外之陳述，雖
    不符合同法第159條之1至第159條之4之規定，但經當事人於
    審判程序同意作為證據，法院審酌該言詞陳述或書面陳述作
    成時之情況，認為適當者，亦得為證據。當事人、代理人或
    辯護人於法院調查證據時，知有第159條第1項不得為證據之
    情形，而未於言詞辯論終結前聲明異議者，視為有前項之同
    意，刑事訴訟法第159條第1項及第159條之5分別定有明文。
    查本判決所引用之被告以外之人於審判外之陳述（包含書面
    陳述），雖屬傳聞證據，惟均據當事人於本院表示同意作為
    證據或無意見而不予爭執（見本院卷第28、29、44頁背面）
    ，本院審酌上開證據資料製作時之情況，尚無違法不當之瑕
    疵，亦認為以之作為證據應屬適當，揆諸前開規定，爰依刑
    事訴訟法第159條之5規定，均有證據能力。
三、其餘本件認定事實所引用之卷內所有卷證資料（包含文書證
    據、物證等證據）之證據能力，均據當事人於本院表示同意
    作為證據（見本院卷第27、28、44頁背面），且無證據證明
    係公務員違背法定程序所取得；又卷內之各項文書證據，亦
    無刑事訴訟法第159條之4第1款、第2款顯有不可信而不得作
    為證據之情形，均認有證據能力。
貳、實體部分：
一、訊據被告固不否認與告訴人梁聰義均為桃園縣大溪鎮○○路
    「臺北凱薩」社區之住戶，且分別為該社區管理委員會之主
    任委員與安全委員，及於上開時、地因前述細故，自覺受辱
    ，要求告訴人道歉未果，而生爭執等情不諱，惟矢口否認有
    何公然侮辱之犯行，辯稱：其未言「操你媽雞巴」等詞，只
    是因一時氣憤，對告訴人質以「如果我用操你媽的來罵你，
    可以嗎？」，並未公然侮辱云云。經查：
（一）上開事實，業據證人即告訴人於原審證稱：當日晚間6 點
      多，其在警衛室以電話聯絡被告社區事務，被告接到電話
      後發脾氣，表示不希望他人撥打該電話，因該電話是他母
      親的電話，其說是依社區住戶電話聯絡簿上之號碼撥打，
      被告不聽解釋就掛斷電話，其就在警衛室聯絡保全公司招
      標事宜，... 嗣被告進入警衛室，質問其為何要講罵他媽
      媽的話，其否認之，並回稱聯絡簿上並未記載是你爺爺、
      奶奶、媽媽的電話不能撥打，被告即離開，其繼續聯絡保
      全招標之事，警衛黎煥榮乃問其為何與被告爭吵，其將上
      情告知警衛，被告又突然衝進警衛室，質疑其為何要罵他
      媽媽，要其道歉，其向被告解釋，被告又再次叫其道歉，
      經其拒絕後，被告就以「操你媽雞巴」辱罵其，其質問被
      告為何要罵其，因被告逼近，其從椅子上站起來，此時李
      亞璇從警衛室門口門邊走進來用手將其與被告隔開，並向
      被告說「你這樣罵我媽媽，我要告你」，被告回頭說「就
      是要罵你媽媽，要告你去告」，被告就離開警衛室等語甚
      詳（見原審卷第26頁背面）。並據證人即在場人李亞璇於
      檢察官訊問時證稱：其當天從早上8 點就一直待在警衛室
      ，直到晚上，告訴人先到警衛室，被告衝進警衛室，要告
      訴人向他道歉，被告罵告訴人五字經，告訴人說「你罵我
      母親」，被告回說「我就是要罵你媽媽，你可以去告我」
      等語（見偵卷第29頁）；及於原審證稱：當日其從上午8
      點多就到警衛室一直待到晚上，在警衛室內與警衛聊天，
      晚上告訴人至警衛室打電話給被告，電話後沒多久被告就
      到達警衛室，不耐煩地質問告訴人為什麼要打他家電話，
      告訴人說打市內電話比較便宜，被告口氣不好，之後就離
      開，嗣又回到警衛室，適告訴人與保全公司通話中，被告
      要告訴人向他道歉，告訴人質以其做錯什麼事要道歉，被
      告就對著告訴人說「操你媽雞巴」，其在警衛室門邊聽到
      這句話後，又見被告直逼告訴人身旁，就進去用手將2 人
      分開，其先前與被告並無爭吵或仇怨，也不認識被告與梁
      聰義... 被告走道門口，告訴人對被告說「你罵我媽媽」
      ，被告即回稱「罵你媽媽又怎樣，你去告訴啊」，住戶因
      而報警等語明確（見原審卷第28頁背面至31頁）。另據證
      人即保全人員黎煥榮於本院證述：因告訴人於警衛室打完
      電話後，罵稱「操他媽的，這電話又沒寫是你（指被告）
      爺爺奶奶的，為什麼不能打」等語，被告在很短的時間就
      進入警衛室，對告訴人質以「如果我用操你媽的罵你，可
      以嗎？」，要求告訴人道歉，告訴人未予回應，被告即步
      出警衛室後又即進入與告訴人發生爭執，罵什麼其不清楚
      ，案發時間是監視錄影顯示的時間等情無誤（見本院卷第
      45、46頁）。查證人梁聰義、李亞璇上開證述情節大致相
      符，足見告訴人指訴並非虛妄，參以證人李亞璇與被告間
      素無仇隙，已據證人李亞璇證述在卷，其顯無甘冒偽證罪
      處罰而設詞虛構上開情節以誣陷被告之理，而堪採信。綜
      合上述證人證述內容及卷附之監視錄影翻拍相片觀之，足
      認案發當晚9 時41、42分許，被告係因聽聞告訴人出言稱
      「操他媽的，這電話又沒寫是你（指被告）爺爺奶奶的，
      為什麼不能打」等語，又上前要求告訴人道歉未果後，始
      與告訴人發生爭執，並於爭執間，在不特定多數人得以自
      由進出、共見共聞之警衛室內，出言辱罵告訴人「操你媽
      雞巴」等情屬實。
（二）稽之被告於原審提出社區警衛室監視錄影光碟，經原審當
      庭勘驗該光碟並無聲音，僅顯示畫面，被告及告訴人均同
      意錄影畫面記載21時41分45秒，為被告說出不雅言詞之時
      間，21時41分59秒，被告走至警衛室門口，梁聰義舉起右
      手，此時李亞璇出現在警衛室門口，被告稱此時告訴人說
      「我要告你」，告訴人亦同意等情，有原審勘驗筆錄及監
      視錄影翻拍相片附卷可參（見原審卷第20至21頁背面、40
      至70頁），核與證人梁聰義、李亞璇證述經過情形相符，
      堪信屬實。被告雖辯稱爭執當時李亞璇未在警衛室內云云
      ，惟依原審勘驗監視錄影畫面顯示，證人李亞璇於21時41
      分16秒直至21時41分22秒均出現在警衛室門口，21時41分
      59秒至21時42分01秒亦出現在警衛室門口，21時42分07秒
      至21時42分18秒，因被告直接走向梁聰義，貼近梁聰義說
      話，李亞璇走至2人中間分隔2人，並有監視錄影翻拍相片
      畫面在卷可佐（見原審卷第51、52、56至65頁），可見於
      被告辱罵告訴人前後，證人李亞璇均在警衛室周圍附近，
      且自錄影畫面觀之，該警衛室空間不大，且被告進入警衛
      室逼近質問告訴人、與告訴人爭執之態度並非平和，自錄
      影畫面顯示肢體語言觀之，被告辱罵聲音應非輕柔，故證
      人李亞璇證述其在警衛室門邊聽見被告辱罵告訴人之情節
      ，應為可採。
（三）被告所辯：因聽聞告訴人出言稱「操他媽的，這電話又沒
      寫是你（指被告）爺爺奶奶的，為什麼不能打」等語，上
      前要求告訴人道歉未果，始與告訴人發生爭執，並對告訴
      人質以「如果我用操你媽的罵你，可以嗎」等情，雖據證
      人黎煥榮於本院證述明確，如前所述，並據證人黎煥榮指
      稱：沒有聽到被告罵告訴人「操你媽雞巴」等語甚詳。然
      被告於警詢時既自承：其進入警衛室時，警衛就走出去，
      還有1位小姐一直在警衛室內等情甚詳（見偵查卷第7頁）
      ，是被告再次步入警衛室與告訴人爭執時，警衛黎煥榮是
      否全程在場見聞全部爭執經過及內容，已非無疑；再證人
      黎煥榮就其見聞情形亦證述：被告見告訴人沒有回應，就
      先出去，又走回來互相爭執，罵什麼其不清楚等語（見本
      院卷第45頁背面），益見被告因告訴人拒絕道歉後，確暫
      步出警衛室外，再行進入與告訴人發生爭執，至爭執時被
      告辱罵言詞內容，既經證人黎煥榮表示不清楚，則證人黎
      煥榮顯未清楚見聞、陳述案發經過全部內容，其所言「不
      清楚爭執內容」、「沒聽到」等詞，自不足為被告有利之
      認定。至被告雖辯稱：其只以假設語氣詢問「我可不可以
      罵你『操你媽』」云云，惟被告以疑問句質問告訴人「如
      果我用操你媽的罵你，可以嗎」後，因未獲回應，又與告
      訴人發生爭執等情，既如前述，且案發時被告與告訴人爭
      執間，確以「操你媽雞巴」等詞直接辱罵告訴人等情，業
      據證人梁聰義、李亞璇證述明確（見偵查卷第30頁、原審
      卷第27頁），如前所述，且被告於警詢、偵查及原審均不
      否認於警方到場處理時，曾當場向告訴人道歉等情（見偵
      查卷第7、30頁、原審卷第33 頁），倘被告確無辱罵告訴
      人，自無於警察到場處理後，公開向告訴人道歉之理。是
      被告事後空言否認詞辱罵告訴人「操你媽雞巴」等詞，係
      卸責之詞，不足採信。
（四）按刑法上之公然侮辱罪，只須侮辱行為足使不特定人或多
      數人得以共見共聞，即行成立，且僅任意謾罵並未指有具
      體事實，仍屬公然侮辱，司法院院字第2179號解釋著有明
      文。查被告於上述時間，於社區住戶可自由進出之警衛室
      內，公然以「操你媽雞巴」辱罵告訴人梁聰義，已使不特
      定人得以共見共聞；又被告以「操你媽雞巴」辱罵他人，
      衡諸一般社會通念，自屬醜化、污衊、羞辱之詞句，已足
      使告訴人在精神上、心理上感受到難堪，更對告訴人個人
      在社會上所保持之人格及地位，產生貶損之評價，而足以
      減損告訴人之聲譽無訛。綜上所述，本件事證明確，被告
      犯行堪予認定。
二、核被告所為，係犯刑法第309條第1項之公然侮辱罪。原審據
    以論罪科刑，固非無見，然查：被告係於當晚9 時41、42分
    許因在警衛室外，聽聞告訴人出言稱「操他媽的，這電話又
    沒寫是你（指被告）爺爺奶奶的，為什麼不能打」等語，自
    認受辱，入內上前要求告訴人道歉未果，乃與告訴人發生爭
    執，而為本件公然侮辱犯行等情，業如前述；原判決事實欄
    誤以告訴人係於當日晚間6、7時許向他人抱怨上情，顯與被
    告為本件犯行之前述犯罪動機未盡相符。且按刑之量定，應
    以行為人之責任為基礎，並斟酌刑法第57條所列一切情狀，
    在法定刑度內，酌量科刑，原判決疏未審究被告係因聽聞告
    訴人上開言詞，自認受辱，始為本件犯行之動機、手段，而
    予量刑，亦有未合。是被告上訴仍執陳詞否認犯罪，雖為無
    理由；且查被告於案發後經警據報到場處理時，已當場向告
    訴人道歉，及其犯罪動機、手段，均如前述，是檢察官上訴
    意旨以被告未賠償被害人所受損害，犯後態度不佳，原審量
    刑過輕，指摘原判決不當，亦無理由（檢察官於99年7月6日
    收受原判決，惟其10日上訴期間之末日即同年月16日為星期
    六之休息日，應以休息日之次日即18日「星期一」代之，是
    檢察官於同年月18日提起上訴，並未逾上訴期間，附此說明
    ）。然原判決既有上開可議之處，即屬無可維持，應由本院
    撤銷改判。爰審酌被告與告訴人為同一社區住戶，且分別擔
    任社區管理委員會之重要職務，案發時因自認受辱於先，繼
    而與告訴人發生爭執，始出言公然侮辱之行為動機、手段，
    及警員到場處理後，即公開向告訴人道歉，及其素行、智識
    程度、犯罪目的、所生危害、犯後態度等一切情狀，量處如
    主文第二項所示之刑（法定罰金刑已依刑法施行法第1條之1
    第1項、第2項前段提高30倍），並諭知易服勞役之折算標準
    。
據上論斷，應依刑事訴訟法第369條第1項前段、第364條、第299
條第1項前段，刑法第309條第1項、第42條第3項，刑法施行法第
1條之1第1項、第2項前段，判決如主文。
本案經檢察官楊秀琴到庭執行職務。
中    華    民    國   100    年    10    月    7     日
                  刑事第七庭審判長法  官  溫耀源
                                  法  官  張傳栗
                                  法  官  朱瑞娟
以上正本證明與原本無異。
不得上訴。
                                  書記官  郭家慧
中    華    民    國   100    年    10    月    7     日
附錄本案論罪科刑之法條：
中華民國刑法第309條第1項（公然侮辱罪）
公然侮辱人者，處拘役或3百元以下罰金。
刑法施行法第1條之1（罰金貨幣單位與罰鍰倍數）
中華民國94年1月7日刑法修正施行後，刑法分則編所定罰金之貨
幣單位為新臺幣。
94年1月7日刑法修正時，刑法分則編未修正之條文定有罰金者，
自94年1月7日刑法修正施行後，就其所定數額提高為30倍。但72
年6月26日至94年1月7日新增或修正之條文，就其所定數額提高
為三倍。